【裁判字號】    92,判,1598
【裁判日期】    921120
【裁判案由】    更正土地登記
【裁判全文】
最  高  行  政  法  院  判  決                  九十二年度判字第一五九八號
    上  訴  人  乙○○○
                甲○○
    被 上訴 人  屏東縣政府
    代  表  人  丙○○
右當事人間因更正土地登記事件，上訴人對於中華民國九十一年九月十二日高雄高等
行政法院九十一年度訴字第三八三號判決，提起上訴，本院判決如左：
    主  文
上訴駁回。
上訴審訴訟費用由上訴人負擔。
    理  由
一、本件上訴人在原審起訴主張：1.按「土地使用編定後，其原有使用或原有建築物
    不合土地使用分區規定者，在政府令其變更使用或拆除建築物前，得為從來之使
    用。原有建築物除准修繕外，不得增建或改建。」為非都市土地使用管制規則第
    八條第一項所規定。本件上訴人所有系爭七筆土地早於六十四年實施非都市土地
    使用編定之前，即有墳墓存在，並非作為建築使用，應不得限制其改進或連續重
    複使用。2.又依據內政部八十九年六月十三日台內中地字第八九七九二九三號函
    修正「製定非都市土地使用分區圖及編定各種使用地作業須知」（以下簡稱作業
    須知），其第二十一條「本須知修正頒布前，直轄市或縣（市）政府辦理非都市
    土地使用編定，依當時規定不得編定為某種使用地，而依修正後之規定可編定者
    ，得由土地所有權人檢附有關證明文件申辦更正編定。」及第二十二條「經編定
    使用之土地，如土地所有權人檢具確於公告編定前或公告編定期間已變更使用之
    合法證明文件，依照九（二）編定原則表及說明辦理更正編定。」已分別對得更
    正編定之情形，加以明確規定。查系爭土地於六十四年實施非都市土地使用分區
    管制前已做為墳墓之用，為兩造所不爭之事實，被上訴人主張依據當時之作業須
    知「特定農業區及鄉村區之墳墓用地，其編定以現供公墓使用者為限」云云，惟
    系爭土地於八十九年間業經公告調整為一般農業區，故依據上開作業須知規定，
    系爭土地應按九（二）編定原則表及說明辦理更正編定，故系爭土地更正使用編
    定為一般農業區墳墓用地，於法有據。3.被上訴人辯稱特定農業區係為保護優良
    農田或曾經投資建設重大農業改良設施之土地而劃定，但系爭土地周圍從未有農
    地重劃或其他特別之投資改良設施，何有保護之必要，況且在八十九年間經檢討
    後，已依法定程序將系爭土地調整為一般農業區，可證原本之編定有所不當。4.
    依區域計畫法第十三條「區域計畫公告實施後，擬訂計畫之機關，應視實際發展
    情況，每五年檢討一次，並作必要之變更。」及同法施行細則第十七條「為實施
    區域土地使用管制，直轄市或縣（市）政府應會同有關機關定期實施全面性土地
    使用現況調查，並將調查結果以圖冊（卡）記載之。」被上訴人為區域計畫之主
    管機關，自六十四年實施土地使用分區管制迄今，未落實定期實施全面性土地使
    用現況調查，因此本案未在定期檢討程序中提出檢討，有違依法行政原則，致上
    訴人權益受損。5.至被上訴人主張系爭土地上之墳墓係因民眾誤認為公墓而濫葬
    ，與墳墓設置管理條例第二條之公墓不同，惟濫葬行為係在法規所不允許之土地
    上行使營葬設施，而本件系爭土地上之墳墓，被上訴人並不否認是在非都市土地
    使用分區管制之前即已存在，此亦有高樹鄉公所九十屏高鄉民字第一一一四六號
    函及臺灣省林務局六十四年七月所拍攝之台灣地區航照圖可證。又被上訴人既允
    許得依非都市土地使用管制規則第八條之規定為「從來之使用」，自無濫葬之適
    用。另被上訴人主張系爭土地未依同法第六條規定，報請主管機關核准云云，查
    墳墓設置管理條例於七十二年十一月十一日由總統公布及實施，系爭土地上在六
    十四年以前即已存在之墳墓，實不知應依何種法規申請。6.系爭土地目前係編定
    為農牧用地，若要移轉則須具備農業使用證明，上訴人曾向屏東縣高樹鄉公所申
    請核發，但鄉公所以系爭土地上存有墳墓數座，認為不符合農業發展條例第三條
    第一項第十一、十二款之規定，而否准上訴人申請。然系爭土地若無法移轉，日
    後恐會面臨需繳納地價稅之虞，上訴人土地遭人濫葬，卻要上訴人繳納稅款，對
    上訴人造成之損害甚重，且系爭土地於六十四年前即存有墳墓，因系爭土地距上
    訴人居住處三十多公里，故土地遭濫葬時，上訴人並不知情。至今系爭土地上已
    被葬滿墳墓，上訴人既未收取費用，即與公墓相似，從而被上訴人實無理由不將
    系爭土地更正編定為一般農業區墳墓用地，為此訴請為撤銷訴願決定及原處分之
    判決。
二、被上訴人則以：1.按「特定農業區及鄉村區之墳墓用地，其編定以現供公墓使用
    者為限。」「辦理更正編定之原因為因一編定錯誤；二編定前已符合『製定非都
    市土地使用分區圖及編定各種使用地作業須知』九之規定及『辦理非都市土地使
    用分區及編定各種使用地作業要點』乙、二、三之規定，於編定後提出證明文件
    ，且該證明文件，現仍屬有效者。」為內政部六十四年八月一日台內地字第六四
    二七六四號函頒「製定非都市土地使用分區圖及編定各種使用地作業須知」七、
    （四）２及前臺灣省政府地政處訂定「處理非都市土地使用編定後異動更正說明
    （一）所分別明定。另依內政部八十九年四月十三日台（八九）內中地字第八九
    七八七一九號函送八十九年一月二十日研商「製定非都市土地使用分區圖及編定
    各種使用地作業須知」修正事宜第三次會議討論事項二決議略以：「特定農業區
    編定墳墓用地以公墓為限，依照區域計畫主管機關內政部營建署以八十九年一月
    十八日八十九營署綜字第○一一八三號函釋：『查區域計畫法施行細則第十三條
    第一項第一款規定特定農業區係為優良農地或曾經投資建設重大農業改良設施，
    經會同農業主管機關認為必須特別保護而劃定者，因此同細則第十五條第一項第
    十七款雖僅規定墳墓用地係供喪葬設施使用者，然為特別保護該使用分區，避免
    破壞優良農業生產環境，於依區域計畫法第十五條第一項授權訂定之『製定非都
    市土地使用分區圖及編定各種使用地作業須知』九、非都市土地各種使用地之編
    定原則規定：特定農業區其編定為墳墓用地以現供公墓使用者為限，以及未經依
    法核准使用者，應按所屬使用區備註欄所註之主要用地（農牧用地）編定等，應
    未逾越區域計畫法第十五條所規定之範圍』。另考量特定農業區係為保護優良農
    田或曾經投資建設重大農業改良設施之土地而劃定者，是以非都市土地使用編定
    前已做為墳墓使用之土地，除依『非都市土地使用管制規則』第八條規定得為從
    來之使用外，不宜再有增加使用強度之情形，以免影響附近農業生產環境。」合
    先明。2.經查，本案系爭七筆土地，於六十四年時編定為特定農業區農牧用地
    ，縱當時有墳墓存在於土地上，因非屬公墓，如編定為特定農業區墳墓用地，核
    與「特定農業區之墳墓用地，其編定以現供公墓使用者為限」之編定原則不符。
    至於上訴人所訴，其曾檢附高樹鄉公所九十年十月三十一日（九○）屏高鄉民字
    第一一一四六號函及臺灣省林務局六十四年七月所拍攝之航照圖，以資證明當時
    即作公墓使用云云。惟依據上開高樹鄉公所函略以：「二、勘查結果，與本鄉舊
    寮公墓臨界之五筆土地，雖非本所管轄，但因界址不明，致民眾長久以來認為係
    本鄉公墓而葬有墳墓，且內有民國六十四年以前所葬之墳墓。三、另舊寮段一四
    九之二○一三、一四九之二四九七等二筆土地與本鄉公墓臨近，因此亦為民眾所
    誤認為公墓」，另依據墳墓設置管理條例第二條及第六條規定略以「所稱公墓，
    係指公立或私立供公眾營葬公共設施」及「設置公墓，應備具左列文件報請省（
    市）主管機關核准」，與系爭土地因民眾誤認為公墓而濫葬，且未經主管機關核
    准之情形顯然有別。3.又依據前開航照圖所示，上訴人所共有之土地在六十四年
    時，僅有少數幾座墳墓，而上訴人並無善盡管理人責任，導致土地被濫葬。此外
    ，依據非都市土地使用管制規則第八條規定，在非都市土地使用編定前，土地上
    已存在墳墓者，即可認為其有符合所謂從來之使用，若土地上之墳墓於編定後並
    無增加，始可因其具備符合從來使用之要件而可核發農業使用證明。綜上，被上
    訴人核定應維持編定為一般農業區農牧用地，並無不合等語，作為抗辯。
三、原審斟酌全辯論意旨及調查證據之結果，以：按「．．七、各種使用地之編定原
    則．．．(四)注意事項．．．2.特定農業區及鄉村區之墳墓用地，其編定以現供公
    墓使用者為限。．．」「十八、錯誤或遺漏之更正：(一)直轄市或縣（市）政府自
    非都市土地使用分區及各種使用地編定結果公告之日起，實施非都市土地使用管
    制。土地所有權人發現土地使用分區界限或使用編定有遺漏或錯誤情事，應於公
    告之日起三十日內以書面提出申請更正，經直轄市、縣（市）政府查明屬實，並
    彙報上級主管機關核備後更正之，並復知申請人。」分別為行為時內政部六十四
    年八月一日台內地字第六四二七六四號函頒及八十九年六月三十日台內中地字第
    八九七九二九三號函修正發布之「製定非都市土地使用分區圖及編定各種使用地
    作業須知」七、(四)2.及十八所明定。又依照前臺灣省地政處六十九年八月十四日
    地四字第四四六九號函訂定及八十四年八月七日地四字第五二六七八號函補充說
    明之「處理非都市土地使用編定後異動更正說明(一)，亦指稱非都市土地使用編定
    後，須有：『因(一)編定錯誤。(二)編定前已符合「製定非都市土地使用分區圖及編
    定各種使用地作業須知」九之規定及「辦理非都市土地使用分區及編定各種使用
    地作業要點」乙、二、三之規定，於編定後提出證明文件，且該證明文件，現仍
    屬有效者。』始得辦理更正編定。本件上訴人所有坐落屏東縣高樹鄉○○段第一
    四九之二四○、一四九之六○八、一四九之六一一、一四九之一○八○、一四九
    之二○一三、一四九之二四九七、一四九之二七三七地號等七筆土地，於六十四
    年被上訴人辦理非都市土地使用編定公告並實施管制時，編定為特定農業區農牧
    用地，嗣於八十九年經公告調整為一般農業區農牧用地等情，此有土地登記簿謄
    本在卷可稽，並為兩造所不爭執，自堪信為真實。上訴人雖主張系爭土地於六十
    四年間實施非都市土地使用分區管制前，即已有墳墓存在，至今土地上更是葬滿
    墳墓，而上訴人未曾收取任何費用，核與公墓相似，被上訴人實無理由不將系爭
    土地更正編定為一般農業區墳墓用地云云，惟查，上訴人所有系爭七筆土地，於
    六十四年間被上訴人辦理非都市土地使用編定公告並實施管制時，依照上訴人所
    提出之臺灣省林務局六十四年七月所拍攝之航照圖觀之，縱稱當時系爭土地上已
    有墳墓存在，然依行為時內政部六十四年八月一日台內地字第六四二七六四號函
    頒之「製定非都市土地使用分區圖及編定各種使用地作業須知」七、(四)2.規定，
    特定農業區之墳墓用地，其編定係以現供公墓使用者為限。然被上訴人前曾函囑
    屏東縣高樹鄉公所系爭土地從來之使用情形，經該鄉公所派員與上訴人及相關人
    員共同會勘結果，據覆：「二、勘查結果，與本鄉舊寮公墓臨界之五筆土地，雖
    非本所管轄，但因界址不明，致民眾長久以來認為係本鄉公墓而葬有墳墓，且內
    有民國六十四年以前所葬之墳墓。三、另舊寮段一四九之二○一三、一四九之二
    四九七等二筆土地與本鄉公墓臨近，因此亦為民眾所誤認為公墓」，此亦有屏東
    縣高樹鄉公所九十年十月三十一日（九○）屏高鄉民字第一一一四六號函附卷可
    參。又依據七十二年十一月十一日公布之墳墓設置管理條例第二條及第六條規定
    ：「所稱公墓，係指公立或私立供公眾營葬公共設施」及「設置公墓，應備具左
    列文件報請省（市）主管機關核准．．」，其對公墓之定義及設置要件已定有明
    文，雖謂被上訴人於六十四年間辦理非都市土地使用編定公告並實施管制時，該
    墳墓設置管理條例尚未公布，然依屏東縣高樹鄉公所上開函文意旨，系爭土地並
    非屬該鄉之公墓用地，亦非屬私人或團體設置之私立公墓用地，乃係因其位處該
    鄉舊寮公墓周圍，致民眾誤為鄉公所規劃之公墓用地而濫葬，準此以觀，被上訴
    人於前揭時間辦理非都市土地使用編定公告，未將其編定為墳墓用地，依法並無
    不合。被上訴人於六十四年間辦理非都市土地使用編定公告並實施管制時，未將
    系爭土地編定為墳墓用地，乃係因其不符合「以現供公墓使用」之要件，是系爭
    土地於當時雖已有墳墓存在，然被上訴人就系爭土地之使用編定，要難謂有編定
    錯誤之情形，從而自無內政部八十九年六月三十日台內中地字第八九七九二九三
    號函修正發布之「製定非都市土地使用分區圖及編定各種使用地作業須知」十八
    所稱「錯誤」更正之問題。另內政部於八十九年一月二十日研商「製定非都市土
    地使用分區圖及編定各種使用地作業須知」修正事宜第三次會議討論事項時，亦
    作成下列之決議：「特定農業區編定墳墓用地以公墓為限，依照區域計畫主管機
    關內政部營建署以八十九年一月十八日八十九營署綜字第○一一八三號函釋：『
    查區域計畫法施行細則第十三條第一項第一款規定特定農業區係為優良農地或曾
    經投資建設重大農業改良設施，經會同農業主管機關認為必須特別保護而劃定者
    ，因此同細則第十五條第一項第十七款雖僅規定墳墓用地係供喪葬設施使用者，
    然為特別保護該使用分區，避免破壞優良農業生產環境，於依區域計畫法第十五
    條第一項授權訂定之『製定非都市土地使用分區圖及編定各種使用地作業須知』
    九、非都市土地各種使用地之編定原則規定：特定農業區其編定為墳墓用地以現
    供公墓使用者為限，以及未經依法核准使用者，應按所屬使用區備註欄所註之主
    要用地（農牧用地）編定等，應未逾越區域計畫法第十五條所規定之範圍』。另
    考量特定農業區係為保護優良農田或曾經投資建設重大農業改良設施之土地而劃
    定者，是以非都市土地使用編定前已做為墳墓使用之土地，除依『非都市土地使
    用管制規則』第八條規定得為從來之使用外，不宜再有增加使用強度之情形，以
    免影響附近農業生產環境。」亦不同意將非都市土地使用編定前已做為墳墓使用
    之土地，而更正為墳墓用地。是上訴人主張系爭土地供墳墓使用是為從來之使用
    ，符合非都市土地使用管制規則第八條第一項規定，而請求被上訴人作成更正系
    爭土地使用編定為一般農業區墳墓用地云云，即無理由，應不予准許。因而為上
    訴人敗訴之判決。
四、本院核原判決依上開規定及說明，尚無違背法令。上訴意旨仍執陳詞指摘原判決
    有不適用法規或適用不當及不備理由或理由矛盾之違背法令，聲明廢棄。惟查：
    原判決既已明，上訴人所有系爭土地依行為時內政部六十四年八月一日台內地
    字第六四二七六四號函頒之「製定非都市土地使用分區圖及編定各種使用地作業
    須知」七、(四)2.規定，特定農業區之墳墓用地，其編定係以現供公墓使用者為限
    。而依據墳墓設置管理條例第二條及第六條規定：「所稱公墓，係指公立或私立
    供公眾營葬公共設施」及「設置公墓，應備具左列文件報請省（市）主管機關核
    准．．．」，且依屏東縣高樹鄉公所九十年十月三十一日（九○）屏高鄉民字第
    一一一四六號函系爭土地並非屬該鄉之公墓用地，亦非屬私人或團體設置之私立
    公墓用地，是以被上訴人於六十四年編定系爭土地為特定農業區難謂有「編定錯
    誤」之情形，而內政部八十九年六月三十日台內中地字第八九七九二九三號修正
    發布之「製定非都市土地使用分區及編定各種使用地作業須知」十八所稱之「錯
    誤」更正須原編定有「錯誤」方得依該作業須知申請更正錯誤，本件上訴人之系
    爭土地既無「編定錯誤」之情形，上訴人自不得依該作業須知申請更正錯誤。又
    系爭土地雖於八十九年變更為一般農業區，惟上訴人並未依上開製定非都市土地
    使用分區及編定各種使用地作業須知二十二規定檢具確於公告編定前或編定期間
    已變更使用之合法證明文件，自無法申請依照該須知九(二)編定原則及說明辦理更
    正編定，從而原判決難謂有判決不適用法規或適用不當及不備理由或理由矛盾之
    違背法令，上訴意旨無非上訴人持其主觀法律見解之歧異，斤斤指摘，核無足取
    ，應認上訴意旨為無理由，應予駁回。
據上論結，本件上訴為無理由，爰依行政訴訟法第二百五十五條、第九十八條第三項
前段，判決如主文。
中    華    民    國    九十二      年      十一      月      二十      日
                    最 高 行 政 法 院  第 二 庭
                                審 判 長 法  官      陳  石  獅
                                         法  官      吳  錦  龍
                                         法  官      劉  鑫  楨
                                         法  官      高  啟  燦
                                         法  官      黃  合  文
右  正  本  證  明  與  原  本  無  異
                                         法院書記官  張  雅  琴
中    華    民    國    九十二      年      十一      月    二十五      日


司法院資訊處製作；財團法人民間司法改革基金會備份。
